【裁判字號】    98,上易,1876
【裁判日期】    980902
【裁判案由】    詐欺
【裁判全文】
臺灣高等法院刑事判決                98年度上易字第1876號
上  訴  人    臺灣士林地方法院檢察署檢察官
被      告    甲○○
                        （現另案於臺灣臺北監獄執行中）
上列上訴人因被告詐欺案件，不服臺灣士林地方法院九十八年度
訴字第一三五號，中華民國九十八年七月一日第一審判決（起訴
案號：臺灣士林地方法院檢察署九十八年度偵緝字第一六三號、
偵字第二一九三號），提起上訴，本院判決如下：
    主  文
上訴駁回。
    理  由
一、本案經本院審理結果，認原審以不能証明被告甲○○主觀上
    有不法意圖，及客觀上有有施何詐術，而為被告無罪之諭知
    ，採証認事，均無違誤，乃引用其証據、理由（如附件）。
二、公訴人上訴意旨略以：被告業於偵查中供稱：因為工錢付不
    出來，所以用車向台新銀行貸款，且於偵、審時自承付不出
    第二期車貸後，即將該車以權利車方式典當予「立昇當舖」
    ，顯見被告於向台新銀行申貸時，已陷於毫無償債能力之情
    形，是其顯有詐欺意圖。再台新銀行於貸放款時，其徵信審
    核除考量擔保物價值外，對於申貸人之還款能力亦須加以評
    估，以避免申貸人未能如期付款時，尚須支出尋找車輛、進
    行訴訟等費用而導致其營業成本升高，然被告於向台新銀行
    申貸時，顯係未將其已陷於毫無償債能力之情形如實告知該
    行，使上開銀行亦因被告未能如實說明其償債能力而陷於錯
    誤，致受詐欺並貸放款項予被告無疑。惟原審判決對此情略
    而不論，竟以台新銀行仍得變價取償，反推被告無詐欺意圖
    而認與詐欺構成要件不符，顯係違反經驗法則，並有適用法
    律之違誤等語。
三、經查，本案系爭車號8800-ET自用小客車，係被告於九十五
    年三月廿八日以現金全價購得，嗣於九十六年十月卅一日因
    承包工程原物料上漲，為給付工資，乃持向台新銀行借款新
    台幣（下同）廿萬元周轉，並將系爭自小客車設定動產抵押
    權；後工程週轉仍有不足，於同年十二月廿九日再持行車執
    照，向立昇當舖典當十五萬元，嗣因未能依約還款，系爭車
    輛遭立昇當舖逕予拖吊流當轉賣等情，業據被告供承在卷，
    核與告訴代理人周鉅哲指稱：被告確以其自有車輛前來貸款
    一節相符，並有卷附車籍查詢畫面、車輛動產抵押契約書、
    台新銀行帳戶還款明細查詢畫面、立昇當舖典當資料等在卷
    （他一六四０卷第廿六頁、第三～六頁，調偵三六六卷第六
    頁）可按。是系爭車輛乃於被告購入後一年七月餘，方持向
    台新銀行借款，非無資力，以貸款購車後再持以典當詐騙。
    且衡情一般當係需款方會向銀行借款，則被告持自有車輛向
    台新銀行借款，台新銀行於貸放款時，依其作業程序，當會
    對被告職業、收入、平時債信、借款原因、目的及申貸人之
    還款能力暨擔保物價值等，審慎評估後，方會貸予，乃償債
    能力係由銀行主動評估，申貸人既無主動告知義務，亦無人
    能預知其償債能力永不變動。是若被告未施用積極詐術，僅
    係單純以車借款，台新銀行自行評估風險後貸予，則要無陷
    於錯誤之可言。另被告將系爭自小客車設定動產抵押貸款後
    ，該自小客車仍為被告所有，其於約二月後，為工程仍需款
    周轉，再持行車執照至當舖設質典當，亦基於對其車輛所有
    權之行使，台新銀行與被告間僅係民事債之關係，並無且不
    得限制被告向其貸款後，即不得再以同一擔保物為借貸。又
    被告辯稱，系爭車輛是遭當舖逕行取走，亦與當今社會典當
    業之做法相符，是本案要無証據証明被告於向台新銀行借貸
    時，主觀上有何不法意圖，或客觀上有施何詐術、或台新銀
    行有陷於何錯誤之詐欺構成要件，公訴人復未提出積極証據
    使法院得被告有詐欺犯行之確信，原審因依「罪疑惟輕」之
    証據法則，據以為被告無罪之諭知，乃無違誤。公訴人以被
    告借款後再行典當及未主動如實說明償債能力，推論被告詐
    欺犯意，指摘原審採証有違經驗法則，顯無理由，應予駁回
    。
四、據上論斷，應依刑事訴訟法第三百六十八條、第三百六十四
    條、第三百七十三條，判決如主文。
本案經檢察官林炳雄到庭執行職務。
中    華    民    國   九十八   年   九   月    二    日
                  刑事第四庭審判長法  官  陳筱珮
                                  法  官  周煙平
                                  法  官  陳玉雲
以上正本證明與原本無異。
不得上訴。
                                  書記官  陳思云
中    華    民    國    98    年    9     月    7     日
《附件》
原判決無罪部分：
一、公訴意旨略以：被告意圖為自己不法之所有，於96年10月31
    日，佯以購買車牌號碼8800-ET 號自用小客車為由，向台新
    國際商業銀行股份有限公司（下稱台新銀行）借款20萬元，
    並將上開車輛設定動產抵押權予台新銀行作為上開借款之擔
    保，且於同年11月6 日經臺北巿監理處完成抵押設定登記，
    並約定自96年12月2 日起至98年11月2 日止，每月1 期，每
    期償付9,155 元，致台新銀行陷於錯誤，如數貸予並撥款。
    詎被告僅繳付1 期後，自96年12月2 日起即拒絕給付，並於
    同年月29日以上開車輛向設於臺北巿北投區○○路282 號之
    「立昇當舖」典當，得款15萬元，因認被告涉有刑法第339
    條第1 項詐欺取財罪嫌。
二、按犯罪事實應依證據認定之，無證據不得認定犯罪事實；不
    能證明被告犯罪者，應諭知無罪之判決，刑事訴訟法第 154
    條第2 項、第301 條第1 項分別定有明文。又事實之認定，
    應憑證據，如未能發現相當證據，或證據不足以證明，自不
    能以推測或擬制之方法，為裁判基礎；且認定犯罪事實所憑
    之證據，雖不以直接證據為限，間接證據亦包括在內，然而
    無論直接證據或間接證據，其為訴訟上之證明，須於通常一
    般之人均不致有所懷疑，而得確信其為真實之程度者，始得
    據為有罪之認定，倘其證明尚未達到此一程度，而有合理之
    懷疑存在而無從使事實審法院得有罪之確信時，即應由法院
    為諭知被告無罪之判決，有最高法院40年台上字第86號判例
    、76年台上字第4986號判例可資參照。次按刑事訴訟法第16
    1 條已於91年2 月8 日修正公布，修正後同條第1 項規定：
    檢察官就被告犯罪事實，應負舉證責任，並指出證明之方法
    。因此，檢察官對於起訴之犯罪事實，應負提出證據及說服
    之實質舉證責任。倘其所提出之證據，不足為被告有罪之積
    極證明，或其闡明之證明方法，無從說服法官以形成被告有
    罪之心證，基於無罪推定之原則，自應為被告無罪判決之諭
    知，更有最高法院92年台上字第128 號判例意旨足參。另按
    詐欺罪之成立須以施用詐術，使人陷於錯誤而交付財物為構
    成要件，如以土地向人抵押借款，必須該土地之價值與抵押
    借款之金額顥不相當，始克成立，最高法院76年度台上字第
    4853號判決意旨即同此見解。
三、公訴人認被告涉有上開詐欺犯行，無非以告訴代理人徐仁潔
    、周鉅哲之證述、車輛動產抵押契約書、汽車貸款借據暨約
    定書、帳戶還款明細查詢畫面、鈺豐資產管理股份有限公司
    工作覆單- 查報使用情形、訪查照片、利息手續費收據、台
    新銀行國內匯款回條、公路電子閘門車號查詢汽車車籍資料
    、臺北巿當舖商業同業公會證明書（證明聯）、立昇當舖名
    片、典當資料等為其論據。訊之被告雖不否認於上開時間以
    其所有前開車牌號碼8800-ET 號自用小客車向台新銀行設定
    動產抵押借款20萬元，且僅繳付1 期款項即未繳付，嗣又以
    上開車輛向立昇當舖典當15萬元等情，惟堅決否認涉有詐欺
    犯行，辯稱：當時是因為承包水電工程，一時缺錢支付工人
    薪資，才會先以車輛向台新銀行借款，後來因為週轉不靈，
    所以才會沒有繼續繳付等語。
四、經查：
  (一)被告對於96年10月31日，以其所有車牌號碼8800-ET 號自用
    小客車，向台新銀行借款20萬元，並將上開車輛設定動產抵
    押權予台新銀行作為上開借款之擔保，且於同年11月6 日經
    臺北巿監理處完成抵押設定登記，約定自96年12月2 日起至
    98年11月2 日止，每月1 期，每期償付9,155 元，台新銀行
    亦如數貸予並撥款，惟其僅繳付1 期，另於同年月29日以上
    開車輛向設於臺北巿北投區○○路282 號之「立昇當舖」典
    當，得款15萬元等情並不否認，核與告訴代理人徐仁潔、周
    鉅哲之證述相符（見97年度他字第1640號卷第15至17頁、97
    年度調偵字第366 號卷第10頁、97年度偵緝字第1003號卷第
    35頁），並有車輛動產抵押契約書、汽車貸款借據暨約定書
    、帳戶還款明細查詢畫面、鈺豐資產管理股份有限公司工作
    覆單- 查報使用情形、訪查照片、利息手續費收據、台新銀
    行國內匯款回條、公路電子閘門車號查詢汽車車籍資料、臺
    北巿當舖商業同業公會證明書（證明聯）、立昇當舖名片、
    典當資料等附卷可參（97年度他字第1640號卷第31至36頁、
    97年度調偵字第366 號卷第5至7頁），應堪認定。
  (二)又稱動產抵押者，謂抵押權人對債務人或第三人不移轉占有
    而就供擔保債權人之動產設定動產抵押權，於債務人不履行
    契約時，抵押權人得占有抵押物，並得出賣，就其賣得價金
    優先於其他債權而受清償之交易，動產擔保交易法第15條定
    有明文，亦即抵押權人係以該抵押物為擔保而有優先受償之
    權，本件台新銀行既已同意以上開車輛為擔保物後貸予被告
    20萬元之款項，即認定該車輛有所貸予20萬元之價值，縱被
    告無法清償債務亦得以該車輛受償，而被告亦確實依動產擔
    保交易法規定設定動產抵押，難認被告於向台新銀行貸款時
    有何不能清償或不為清償之意而有不法所有之意圖，更難認
    被告有何施用詐術之犯行。
  (三)至被告於貸款後2 月又以該車輛向當鋪典當借款，乃係所有
    權人對於自己所有之物之處分，不能以此反推被告於向台新
    銀行申請貸款時即有不法所有意圖。
五、綜上所述，公訴人所舉之證據不能證明被告主觀上有不法所
    有之意圖，亦無從證明被告有何施用詐術之行為，不能使本
    院得有罪之確信，此外，復查無其他證據足證被告確有公訴
    人所指詐欺犯行，不能證明被告犯罪，自應為被告無罪判決
    之諭知。
據上論斷，應依刑事訴訟法第301第1項，判決如主文。


司法院資訊處製作；財團法人民間司法改革基金會備份。
